ACORDAO-COMPLETO-2533370

ACÓRDÃO 1907/2022 ATA 12/2022 - SEGUNDA CÂMARA

VISTOS, relatados e discutidos estes autos em que se analisa ato de concessão de pensão militar deferida pelo Comando do Exército.
ACORDAM os Ministros do Tribunal de Contas da União, reunidos em Sessão da 2ª Câmara, ante as razões expostas pelo Relator, e com fulcro no art. 71, incisos III e IX, da Constituição Federal e nos arts. 1º, inciso V, e 39, inciso II, da Lei 8.443/1992, c/c o art. 259, inciso II, do Regimento Interno/TCU, em:
9.1. considerar ilegal a concessão de pensão militar instituída a favor das Sras. Elazir Morais Oliveira e Anette do Amaral Oliveira, negando registro ao correspondente ato;
9.2. dispensar o ressarcimento das quantias indevidamente recebidas de boa-fé pelas interessadas, consoante o disposto no Enunciado 106 da Súmula da Jurisprudência do TCU;
9.3. determinar ao Comando do Exército, no prazo de 15 (quinze) dias a contar da ciência desta Deliberação, que: 
9.3.1. abstenha-se de realizar pagamentos decorrentes do ato ora impugnado, sujeitando-se a autoridade administrativa omissa à responsabilidade solidária, nos termos do art. 262, caput, do Regimento Interno/TCU;
9.3.2. dê ciência do inteiro teor desta Deliberação às interessadas, alertando-as de que o efeito suspensivo proveniente da interposição de possíveis recursos perante o TCU não as exime da devolução dos valores percebidos indevidamente após a respectiva notificação, caso os recursos não sejam providos, encaminhando a este Tribunal, no prazo de 30 (trinta) dias, comprovante da referida ciência; e
9.3.3. emita novo ato de concessão de pensão militar em favor das Sras. Elazir Morais Oliveira e Anette do Amaral Oliveira, livre da irregularidade ora apontada, e promova seu cadastramento no sistema e-Pessoal, submetendo-o a este Tribunal, nos termos da IN/TCU 78/2018.

Ato de concessão de pensão militar deferida pelo Comando do Exército.

Segunda Câmara

Comando do Exército.

3. Interessadas: Elazir Morais Oliveira (XXX.880.427-XX) e Anette do Amaral Oliveira (XXX.691.487-XX).

13.1. Ministros presentes: Bruno Dantas (Presidente), Augusto Nardes e Antonio Anastasia.
13.2. Ministro-Substituto convocado: Marcos Bemquerer Costa (Relator).

MARCOS BEMQUERER

Adoto como Relatório, com os pertinentes ajustes de forma, parte da instrução da Secretaria de Fiscalização de Integridade de Atos e Pagamentos de Pessoal e de Benefícios Sociais - Sefip, por meio da qual a concessão objeto destes autos foi analisada e cujo encaminhamento contou com a anuência da Procuradora-Geral Cristina Machado da Costa e Silva (peças 5/7) : 
"EXAME TÉCNICO
 (...) 
Exame das Constatações
9. Ato: 73465/2018 - Inicial - Interessado: Cid Nunes Oliveira (XXX.046.987-XX) .
9.1. Beneficiárias: Elazir Morais Oliveira (XXX.880.427-XX) , cônjuge, e Anette do Amaral Oliveira (XXX.691.487-XX) , ex-esposa pensionada.
9.2. Parecer do Controle Interno: considerar o ato legal.
9.3. Constatações e análises:
9.3.1. [O] posto de referência para cálculo dos proventos de pensão é diferente do posto de referência para cálculo dos proventos de reforma.
Justificativa do Gestor de Pessoal: foi concedida ao instituidor remuneração com base no soldo do Grau Hierárquico Imediato, conforme Portaria 904-DCIPAS.22, de 28/05/2012. O Gestor anexou sentença judicial.
Análise do Controle Interno: a justificativa do gestor esclarece pendência.
Análise da Equipe Técnica: ilegal.
	Pela leitura do ato de concessão militar e seus anexos, verifica-se que o instituidor foi inicialmente reformado por limite de idade de permanência na reserva com proventos com base no soldo de Major (ato sisac 10003371-07-2003-000148-6) .
	A posterior reforma por invalidez/incapacidade majorou os proventos para o posto [de] Tenente Coronel. Tal situação afronta o Acórdão 2225/2019-TCU-Plenário, de relatoria do Ministro Benjamin Zymler, que permite a majoração de reforma somente para militares da ativa ou reserva. No caso em tela, o militar já se encontrava reformado, sendo que tal irregularidade repercute sobre os proventos de pensão militar. 
	Frente a tal situação, a concessão em tela não pode prosperar, devendo receber a chancela pela ilegalidade e os proventos de pensão, ser reajustados para [o posto] de Major. 
9.3.2. Ato com anexo do tipo sentença judicial (Despacho) .
Justificativa do Gestor de Pessoal: não há. Verificação efetuada no âmbito do TCU.
Análise do Controle Interno: não há. Verificação efetuada no âmbito do TCU.
Análise da Equipe Técnica: legal.
	As sentenças judiciais anexas ao ato dizem respeito à sentença de divórcio e fixação de pensão alimentícia, não constituindo irregularidade.
	Não foram detectadas acumulações ilegais de cargos/proventos pelas beneficiárias, estando os benefícios recebidos amparados pelo art. 29 da Lei 3.765/1960.
9.3.3. Foi informada a rubrica 'C12 - AD CORG PQDT (Vantagem de caráter pessoal - Adicional/retribuição decorrente de titulação/qualificação) ', com amparo em decisão judicial.
Justificativa do Gestor de Pessoal: não há. Verificação efetuada no âmbito do TCU.
Análise do Controle Interno: não há. Verificação efetuada no âmbito do TCU.
Análise da Equipe Técnica: legal.
	As sentenças judiciais anexas ao ato dizem respeito à sentença de divórcio e fixação de pensão alimentícia, não constituindo irregularidade. 
9.3.4. Ato com anexo do tipo 'sentença '.
Justificativa do Gestor de Pessoal: não há. Verificação efetuada no âmbito do TCU.
Análise do Controle Interno: não há. Verificação efetuada no âmbito do TCU.
Análise da Equipe Técnica: legal.
	As sentenças judiciais anexas ao ato dizem respeito à sentença de divórcio e fixação de pensão alimentícia, não constituindo irregularidade. 
9.3.5. Ato com anexo do tipo 'sentença judicial'.
Justificativa do Gestor de Pessoal: não há. Verificação efetuada no âmbito do TCU. 
Análise do Controle Interno: não há. Verificação efetuada no âmbito do TCU.
Análise da Equipe Técnica: legal.
	As sentenças judiciais anexas ao ato dizem respeito à sentença de divórcio e fixação de pensão alimentícia, não constituindo irregularidade.
9.4. 	O quadro resumo de ocorrências e, quando for o caso, o detalhamento da norma legal e da jurisprudência para as inconsistências acima elencadas encontram-se no anexo II desta instrução. 
 (...) 
CONCLUSÃO
10.	A abrangência e a profundidade das verificações levadas a efeito fundamentam convicção de que o ato 73465/2018 pode ser apreciado pela ilegalidade, em razão das irregularidades apontadas no item Exame das Constatações desta instrução, que representam afronta à legislação e à jurisprudência de referência.
PROPOSTA DE ENCAMINHAMENTO
11. 	Ante o exposto, com fundamento no art. 71, inciso III, da Constituição Federal, nos arts. 1º, inciso V, e 39, incisos I e II, da Lei 8.443/1992, [bem como] no art. 260 do Regimento Interno/TCU, propõe-se:
11.1. considerar ilegal e recusar registro ao ato de pensão militar de Cid Nunes Oliveira, do quadro de pessoal do Comando do Exército (...) ; 
11.2. com fulcro no art. 262, caput, do Regimento Interno/TCU, determinar ao Comando do Exército que:
11.2.1. dispense a devolução dos valores indevidamente recebidos de boa-fé até a data da ciência, pelo Comando do Exército, do acórdão que vier a ser proferido, com base no Enunciado 106 da Súmula da Jurisprudência do TCU; 
11.2.2. emita novo ato, livre da irregularidade ora apontada, em substituição ao ato de pensão militar de Cid Nunes Oliveira, submetendo-o à nova apreciação por este Tribunal, na forma do artigo 260, caput, também do Regimento Interno/TCU;
11.2.3. promova o recálculo do valor atualmente pago a título de reforma/pensão militar com base no posto incorreto, no prazo 15 (quinze) dias, contados a partir da ciência desta deliberação, sujeitando-se a autoridade administrativa omissa à responsabilidade solidária, em face de manifesta ilegalidade;
11.2.4. informe o teor do acórdão que vier a ser prolatado, encaminhando ao TCU, no prazo de trinta dias, comprovante da data de ciência pelas interessadas, nos termos do art. 4º, § 3º, da Resolução TCU 170/2004; 
11.2.5. dê ciência, no prazo de quinze dias, contados da notificação, do inteiro teor desta deliberação às interessadas, alertando-as de que o efeito suspensivo proveniente da interposição de eventuais recursos junto ao TCU não as exime da devolução dos valores percebidos indevidamente, caso o recurso não seja provido."
É o Relatório.

não há.

Procuradora-Geral Cristina Machado da Costa e Silva.

PESSOAL. PENSÃO MILITAR. AUSÊNCIA DE PREVISÃO LEGAL PARA EXTENSÃO DA VANTAGEM ESTABELECIDA NO ART. 110 DA LEI 6.880/1980 A MILITAR QUE JÁ SE ENCONTRAVA REFORMADO. ILEGALIDADE DA CONCESSÃO DE PENSÃO MILITAR E NEGATIVA DE REGISTRO DO CORRESPONDENTE ATO. DETERMINAÇÕES.

PENSÃO MILITAR (PMIL)

Secretaria de Fiscalização de Integridade de Atos e Pagamentos de Pessoal e de Benefícios Sociais - Sefip.

Em apreciação o ato de pensão militar instituída pelo Sr. Cid Nunes Oliveira em benefício das Sras. Elazir Morais Oliveira e Anette do Amaral Oliveira, respectivamente cônjuge e ex-esposa do de cujus.
2.	Preliminarmente, esclareço que o ato em questão deu entrada nesta Corte de Contas em 2020 (peça 3, p. 1) , não se aplicando a sistemática de "registro tácito" pelo decurso de mais de cinco anos definida mediante o Acórdão 122/2021-TCU-Plenário (relator Ministro Walton Alencar Rodrigues) , em observância ao que restou decidido pelo Supremo Tribunal Federal no Recurso Extraordinário 636.553. 
3.	A Secretaria de Fiscalização de Integridade de Atos e Pagamentos de Pessoal e de Benefícios Sociais - Sefip examinou este feito e propôs, em uníssono, com endosso do Parquet especializado: i) considerar ilegal a presente concessão; e ii) determinar ao Comando do Exército que efetue o recálculo do valor atualmente pago a título de pensão militar com base no posto incorreto (peças 5 a 7) .
4. 	Compulsando os autos, verifico que, consoante informações prestadas pelo gestor, o Sr. Cid Nunes Oliveira foi reformado inicialmente em 03/10/1984, na graduação de Capitão, com proventos calculados com base no posto de Major (peça 3, p. 1-2) . 
5.	Em 28/05/2012, ele obteve a melhoria de seus proventos, que passaram a ser calculados com base no posto de Tenente-Coronel (peça 3, p. 8) , com efeitos a contar de 07/11/2011, por ter sido julgado incapaz definitivamente para o serviço militar (peça 3, p. 7) . 
6.	Outrossim, consta da Ficha Financeira do ato em exame (peça 3, p. 2) que os proventos da pensão foram calculados com base no posto de Tenente-Coronel, ou seja, dois postos acima daquele que ostentava na atividade (Capitão) , e um acima daquele sobre o qual foram calculados inicialmente os proventos do instituidor (Major) .
7.	 Conforme apurado pela unidade técnica, os benefícios estão sendo pagos com fundamento legal que tem como requisito a concessão de reforma por invalidez. Contudo, tal condição somente acometeu o militar falecido quando ele já se encontrava reformado, por impedimento de idade. Ou seja, houve melhoria indevida nos proventos do instituidor, com base na Lei 6.880/1980, quando foi reformado por incapacidade.
8.	A referida legislação, que dispõe sobre o Estatuto dos Militares, define, no caput de seu art. 110, que:
"Art. 110. O militar da ativa ou da reserva remunerada, julgado incapaz definitivamente por um dos motivos constantes dos incisos I e II do art. 108, será reformado com a remuneração calculada com base no soldo correspondente ao grau hierárquico imediato ao que possuir ou que possuía na ativa, respectivamente." (grifei) 
9.	Da leitura do dispositivo acima, verifica-se que o benefício nele previsto é direcionado ao militar da ativa ou da reserva remunerada, que, ao ser considerado incapaz, é reformado, passando a ter seus proventos calculados com correspondência a um posto acima do que possuía na ativa. 
10.	Neste Tribunal, o entendimento mais recente, vigente a partir da prolação do Acórdão 2225/2019-TCU-Plenário (TC-Processo 002.418/2019-3, relator Ministro Benjamin Zymler) , é de que o benefício previsto no art. 110 da Lei 6.880/1980 não alcança o militar reformado, tampouco permite o cálculo dos proventos com correspondência a mais de um posto acima daquele que o militar possuía na ativa.
11. 	À guisa de conclusão, cabe considerar ilegal a pensão militar instituída pelo Sr. Cid Nunes Oliveira, negando registro ao respectivo ato.
12. 	Outrossim, de conformidade com o art. 262 do Regimento Interno/TCU, importa determinar ao Comando do Exército que faça cessar os pagamentos decorrentes do ato impugnado, sob pena de responsabilidade solidária da autoridade administrativa omissa.
13. 	Deve-se, igualmente, determinar ao órgão de origem que comunique as beneficiárias dos atos sobre a deliberação do Tribunal, alertando-as de que o efeito suspensivo proveniente da interposição de eventuais recursos não as exime da devolução dos valores percebidos indevidamente após a notificação, caso esses não sejam providos. Após, documentos comprobatórios de que elas foram cientificadas do julgamento desta Corte devem ser remetidos ao Tribunal.
	Ante o exposto, voto por que seja adotada a deliberação que ora submeto a este Colegiado.
TCU, Sala das Sessões, em 26 de abril de 2022.
MARCOS BEMQUERER COSTA
Relator